【裁判字號】    95,交上更(一),1
【裁判日期】    950308
【裁判案由】    過失致死
【裁判全文】
臺灣高等法院刑事判決            95年度交上更 (一)字第1號
上  訴  人
即  被  告  甲○○
上列上訴人因過失致死等案件，不服臺灣士林地方法院90年度交
易字第208號，中華民國92年1月10日第一審判決（起訴案號：臺
灣士林地方法院檢察署89年度偵字第11201號），提起上訴，經
本院判決後，由最高法院發回更審，本院判決如下：
    主  文
原判決關於甲○○業務過失致人於死部分暨執行刑均撤銷。
甲○○因過失致人於死，處有期徒刑肆月，如易科罰金，以參佰
元折算壹日。
    事  實
一、甲○○於民國89年9月29日晚上7時許，在台北市士林區「好
    樂迪」KTV店內，飲用約10多杯啤酒，已達不能安全駕駛動
    力交通工具之程度，竟於同年月30日凌晨1時多，仍向友人
    羅祐欣借用並駕駛車號8A－1212號自用小客車（此部份涉犯
    酒後駕車之公共危險罪，業經判決有期徒刑2月確定）搭載
    友人邱佩斐，沿台北市士林區○○○道由南向北往陽明山方
    向行駛，於凌晨2時許，行經速限40公里之台北市士林區○
    ○○道○段2巷巷口時，應注意汽車行駛時，行車速度應依速
    限標誌之規定以及駕駛人應隨時注意車前狀況，並隨時採取
    必要之安全措施，且依當時情形，天候晴，雖係夜間但有照
    明，路面無缺陷，視距良好，並無不能注意情事，竟因酒精
    作用而降低注意能力、反應能力及操控汽車之能力而疏未注
    意，貿然以每小時7、80公里之速度超速行駛，以致因道路
    彎度過大速度過快未能遵循正常車道行駛，失控往前衝至右
    側車道路旁水泥護欄，造成右前車輪五爪式鋁合金鋼圈斷裂
    ，車身翻躍護欄上往前滑行一、二十尺後，翻落於護欄外之
    坡坎下方，致車內乘客邱佩斐受有右側頭部、胸部左側月骨
    、右上臂、右手臂肘開放性骨折，顏面、頸部、胸部左側挫
    傷等之傷害，嗣經警據報前往處理，並將甲○○及邱佩斐送
    醫急救，邱佩斐終因顱內呈開放性骨折，於同日凌晨3時許
    ，不治死亡，甲○○送醫後於警方未發覺何人肇事前，主動
    向前往詢問之警察坦承肇事及酒後駕車，其血液經抽取測試
    酒精濃度，經測得其血中酒精濃度達每百毫升142毫克（142
    MG/DL），換算成呼氣酒精濃度為每公升0.71毫克（0.71MG/
    DL），始悉上情，甲○○嗣並接受裁判。
二、案經被害人乙○○訴由台北市政府警察局士林分局移送臺灣
    士林地方法院檢察署檢察官偵查起訴。
    理  由
一、訊據被告甲○○固坦承於酒後駕車搭載被害人邱佩斐並超速
    行駛而撞及道路護欄翻落欄外，致邱佩斐因而死亡之事實，
    惟辯稱：本件車禍之肇事原因，係國盛電器工程有限公司（
    以下簡稱國盛公司）在快車道上任意堆置電線桿，且未置放
    任何警告標誌，致使被告行車經過該處，為讓一部白色喜美
    小客車先行，略靠右側行駛，因無法預見公路上會有電線桿
    ，進而撞到橫放於路面之電線桿云云。又渠雖係裝潢工人，
    但該晚係與友人在好樂迪KTV店內聚會後，向友人借車載女
    友邱佩斐上陽明山夜遊，並非在執行業務，尤無業務過失可
    言等語。
二、經查：
(一)被告吳東洲對於上揭事實已坦承不諱，並有道路交通事故調
    查報告表暨事故現場圖、現場勘驗筆錄、現場照片數十幀、
    台北市市立中興醫院臨床病理科89年10月10日血中酒精濃度
    報告單、舉發違反道路交通管理事件通知單各乙紙、中央警
    察大學91年4月12日（91）校科字第9006157號鑑定書乙份及
    模擬車禍發生經過之動畫光碟乙張在卷可稽，復經鑑定人即
    中央警察大學陳高村副教授於原審91年10月17日審理中結證
    明確，足認被告之自白與事實相符，自足作為認定事實之基
    礎。又被害人邱佩斐確因本件交通事故導致顱內呈開放性骨
    折不治死亡，亦經台灣士林地方法院檢察署檢察官督同檢驗
    員相驗屬實，有勘驗筆錄、驗斷書及相驗屍體證明書各1件
    在卷可憑。
(二)被告雖辯稱：當時有1部白色喜美小客車緊跟伊車後，伊為
    讓該白色喜美小客車超車先行，而往右閃，因快車道上放置
    電線桿，且未放置任何警告標誌，致使伊撞到橫放路面之電
    線桿而肇事，中央警察大學鑑定書所認定之事實、理由均屬
    矛盾、錯誤云云。查：
  (1)證人余明杰於警訊、偵訊、審判中皆證稱：撞車當時伊並不
    在場，是一位姓名不詳之文化大學學生告訴伊說，有一台白
    色汽車要超車，導致被告的車子翻車等語，足見證人余明杰
    並未親眼目睹被告所駕駛之小客車被一輛白色喜美小客車超
    車後翻車之經過，伊於偵審中所為之上開證述，皆屬於傳聞
    證據，應無證據能力，已難採為判決之基礎，且被告亦未提
    出任何證據，以供本院調查，自不得僅憑被告之辯解即遽採
    為有利被告之認定。
  (2)證人即國盛公司員工呂憲士於警訊時及原審審理時均證稱：
    系爭3根電線桿係於89年9月25日，以「品」字型，堆放在該
    處路邊，緊靠右側護欄，有放三角錐之警告標誌等語，證人
    即國盛公司員工鄭智元、王文生於原審審理時亦均證稱：89
    年9月25日在車禍地點放置3根電線桿，以品字型推放在路旁
    緊靠護欄，前後各放1個三角錐警告標誌，中間放2個等語，
    證人即台電員工蔡鴻模於警訊中證稱：伊到達現場時，3根
    電線桿已是警察封鎖時的現狀，並不是在路中央，且該3根
    電線桿亦非遭撞斷，而是先前即擺設在該處路旁等語，且觀
    諸現場照片，系爭3根電線桿係放在緊靠護欄之路邊邊線外
    的慢車道上，而非橫放在快車道路面，足見系爭3根電線桿
    係放在緊靠護欄之路邊邊線外的慢車道上，而非橫放在快車
    道路面。況系爭3根電線桿若自89年9月25日擺放之日起，即
    橫放在快車道上，勢必影響該車道車輛的行進，在該處為雙
    向單線道之情形下，諸多受到阻擾的汽車駕駛人應會向相關
    單位反應，但自車禍發生前，並無人反應電線桿橫放在快車
    道上阻礙交通等情，亦據證人即台北市政府警察局士林分局
    交通分隊警員施光華於原審審理時證稱：於案發前未曾接獲
    該路段電線桿散落之通報等語屬實，益證被告所辯系爭電線
    桿係置放在快車道上云云顯非實在，自不足採。
  (3)又依卷附事故現場照片所示，系爭3根電線桿頭端（朝下山
    方向），只有中間電線桿有破損，且鋼筋並未彎曲，又中間
    之電線桿頭端直徑約38公分，而被告所駕小客車之底盤高度
    約15公分，且小客車底盤並無擦刮痕跡，檢視小客車車頭車
    損左右前車角皆有凹損，但並無撞擊電線桿頭端之特徵，小
    客車車角之凹損，判斷係小客車翻落地面時撞擊坡坎下方水
    泥牆所造成，致於中電線桿頭端之破損，依其特徵係撞擊護
    欄所造成，且有掉落之碎片可以佐證，是以，可排除小客車
    撞擊而跨行電線桿之可能性。況右電線桿之外側並無足夠的
    空間，可供小客車前行。而被告之小客車撞擊護欄造成護欄
    石倒塌，而前1護欄石基座及護欄石下方有1垂直、弧形疑似
    輪胎搓印痕，在搓印痕前方有由護欄石下緣往基座撞擊之痕
    跡，其高度、痕跡特徵與小客車右前輪胎擦撞護欄石基座高
    度吻合，輪胎在強力撞擊擦撞護欄石基座後，鋼圈受挫擊擠
    壓從5爪或鋁合金鋼圈之5爪斷裂，而輪軸部分由上而下撞擊
    護欄石下緣基座，據此可推定小客車行進方向與護欄之夾角
    約50至60度，而非在右電線桿外側循著護欄石擦刮前行等情
    ，業經中央警察大學陳高村副教授鑑定明確在卷。至證人呂
    憲士於原審審理中證稱：車禍發生當時，伊不在現場，伊於
    89年9月30日上午8時許到達現場，伊是依現場電線桿有毀損
    ，且小客車的輪胎有破損等現場情狀，推論小客車有撞到電
    線桿等語，證人鄭智元於原審審理中證稱：伊於車禍發生當
    日上午9時許到現場，依電線桿從頭端（下山方向）毀損的
    情形來看，可判斷電線桿是被撞到，但何物撞到，伊不清楚
    ，因車禍時，伊不在現場等語，證人施光華於原審審理中亦
    證稱：伊未見車禍發生當時之情形，伊是依據電線桿頭端有
    毀損現象，來判斷小客車有撞到電線桿，其他並無證據，電
    線桿頭端並沒有彎曲等語，足認上開證人均係車禍發生後始
    到達現場處理，並未親眼目睹車禍發生之經過，渠等均係單
    憑電線桿頭端有毀損，遽以推論小客車有撞到電線桿，所為
    之證詞無非係推論之詞，自難遽採為有利被告之認定。另本
    件經送台北市車輛行車事故鑑定委員會鑑定、台北市政府交
    通局覆議及台北市政府警察局交通警察大隊分析事故發生原
    因結果，雖均認被告酒後駕車超速行駛以及電線桿物主在道
    路堆置電線桿未裝置警示設施，為肇事主因，有台北市車輛
    行車事故鑑定委員會北鑑審字第9060066100號鑑定意見書、
    台北市政府交通局北市交三字第9022354700號函附台北市車
    輛行車事故鑑定案件覆議意見書各1份及台北市政府警察局
    交通警察大隊交通事故分析研判表1紙在卷可稽，惟與前開
    電線桿係放置在路邊緊靠右側護欄，非橫在車道路面之事實
    不符且未斟酌中央警察大學陳高村副教授之鑑定，為本院所
    不採，自亦不足採為有利被告之認定。又本件經原審函請中
    央警察大學鑑定肇事責任明確，被告聲請再囑託國立交通大
    學運輸研究所再於鑑定乙節，核無必要，附此敘明。
(三)按行車速度，依標誌之規定，又汽車駕駛人應注意車前狀況
    ，並隨時採取必要之安全措施，道路交通安全規則第93 條
    第1項第1款、第94條第3項分別定有明文。查被告駕車行經
    上開道路，疏未注意時速不得超過標誌速限40公里，貿然以
    時速7、80公里高速急駛，亦未注意車前狀況，並隨時採取
    必要之安全措施，致因道路彎度過大速度過快未能遵循正常
    車道行駛失控而肇事，致人於死，應負過失之責甚明。又被
    告之過失行為與被害人之死亡間有相當之因果關係。本件事
    證明確，被告犯行堪以認定。
三、核被告所為，係犯刑法第276條第1項之過失致死罪。原起訴
    書認被告係犯刑法第276條第1項之過失致死罪，惟經蒞庭檢
    察官更正起訴法條為刑法第276條第2項之業務過失致死罪，
    惟查：按業務上過失致人於死罪之成立，除行為人係從事業
    務之人外，尚須其過失係基於業務上行為而發生，亦即其行
    為之過失係發生於執行業務中者，始足構成。若其雖係從事
    業務之人，但其過失致人於死，並非因執行其主要業務或其
    附隨業務之行為者，仍不得以本罪相繩。本件被告係於下班
    後，與友人飲酒唱歌至凌晨1時許，始向友人羅祐欣借用並
    駕駛車號8A－1212號自用小客車，搭載被害人邱佩斐至陽明
    山途中肇事致人於死，難謂被告之過失係與其執行主要業務
    或其附隨之業務有關，自難繩以業務過失致死罪責，是蒞庭
    檢察官更正起訴法條為刑法第276條第2項之業務過失致死罪
    ，尚有未洽，起訴法條應予變更。又被告為酒醉駕車，因而
    致邱佩斐死亡，應依道路交通管理處罰條例第86條第1項之
    規定，加重其刑。另查證人即至車禍現場處理之警員施光華
    於原審訊問時證稱：伊到醫院前並不知道是何人肇事，伊到
    醫院後，被告甲○○主動告知伊其肇事，他能說話但其意識
    不是很清楚等語，並提出被告自首報告表一紙，據該自首報
    告表亦勾選「報案人或勤務中心轉來資料未報明肇事人姓名
    ，處理人員前往傷者就醫之醫院處理時，肇事人在場，並當
    場承認為肇事人」，復參以89年9月30日凌晨4時30分被告肇
    事後之首次談話紀錄表，記載被告回答「於上述時間駕自小
    客8A－1212沿仰德大道一段南向北上山行駛，如何肇事之情
    形我不清楚。甲○○因頭部受傷，詳細情形無法敘述，兄長
    於旁詢問自稱有喝啤酒一瓶，無法作測定」等字，足認施光
    華前往醫院詢問被告，被告雖無法詳述肇事情節，惟尚能承
    認其肇事及酒後駕車。雖施光華另於原審審理中證稱：伊到
    醫院時，無法問被告，但有找到被告的證件，依119人員告
    知被告即為開車之人，故知其為肇事之人等情，應係指從被
    告之證件，知情被告與本件車禍有關，惟確定被告是肇事者
    ，應是訊問被告時方才知悉，是以堪認被告於肇事後，於犯
    罪被發覺前即向前來處理車禍之之警員施光華自首，坦承肇
    事，嗣並接受裁判，已合於自首之要件，應依法減輕其刑，
    並先加後減之。
四、原審因予論罪科刑，固非無見。惟查：（一）本件被告係於
    下班後，與友人飲酒唱歌至凌晨，始向友人羅祐欣借用並駕
    駛車號8A－1212號自用小客車，搭載被害人邱佩斐至陽明山
    途中肇事致人於死，自難謂被告之過失犯行係基於執行其主
    要業務或其附隨業務之行為而發生，尚難以業務過失致人於
    死罪相繩，乃原審認被告成立業務過失致人於死罪，已有未
    洽。（二）本件肇事原因先後經送請台北市車輛行車事故鑑
    定委員會鑑定、台北市政府交通局覆議其結果與中央警察大
    學鑑定結果不盡相同，乃原審採認中央警察大學之鑑定意見
    ，卻未於理由中敘明不採取台北市車輛行車事故鑑定委員會
    鑑定意見、台北市政府交通局覆議意見及台北市政府警察局
    交通警察大隊交通事故分析研判意見之理由，其理由尚欠完
    備。（三）被告已與告訴人乙○○達成民事和解，賠償告訴
    人新台幣70萬元（見本院上訴卷），乃原審未及審酌上開情
    狀，逕予科處罪刑，亦有未洽。被告上訴意旨略以本件肇事
    之原因係國盛公司在快車道上任意堆置電線桿所致，國盛公
    司亦與有過失指摘原判決不當，雖無理由，惟原判決既有上
    述之可議，自應將原判決關於業務過失致人於死部分暨執行
    刑撤銷改判。爰審酌被告過失之程度、酒後駕車肇事造成被
    害人死亡以及已與被害人家屬達成和解，撫慰被害人家屬內
    心悲痛等一切情狀，量處如主文第2項所示之刑，並諭知易
    科罰金之折算標準，以示懲戒。
據上論斷，應依刑事訴訟法第369條第1項前段、第364條、第299
條第1項前段、第300條，刑法第276條第1項、第62條前段、第41
條第1項前段，道路交通管理處罰條例第86條第1項，罰金罰鍰提
高標準條例第1條前段、第2條，判決如主文。
本案經檢察官周誠南到庭執行職務。
中    華    民    國    95    年    3    月     8    日
                  刑事第四庭審判長法  官  蔡秀雄
                                  法  官  沈宜生
                                  法  官  黃金富
以上正本證明與原本無異。
檢察官如不服本判決，應於收受送達後10日內向本院提出上訴書
狀，其未敘述上訴之理由者並得於提起上訴後10日內向本院補提
理由書（均須按他造當事人之人數附繕本）。
被告不得上訴。
                                  書記官  陳玉嬋
中    華    民    國    95    年    3     月    9     日
附錄本案論罪科刑法條全文：
中華民國刑法第276條：
因過失致人於死者，處二年以下有期徒刑、拘役或二千元以下罰金。
從事業務之人，因業務上之過失犯前項之罪者，處五年以下有期
徒刑或拘役，得併科三千元以下罰金。


司法院資訊處製作；財團法人民間司法改革基金會備份。
